【裁判字號】    90,上訴,910
【裁判日期】    900626
【裁判案由】    殺人
【裁判全文】
臺灣高等法院刑事判決                              九十年度上訴字第九一０號
    上  訴  人  臺灣板橋地方法院檢察署檢察官
    上  訴  人
    即  被  告  乙○○
    指定辯護人  本院甲○辯護人
右上訴人因被告殺人案件，不服臺灣板橋地方法院八十九年度重訴字第二０號，中華
民國九十年一月二十九日第一審判決（起訴案號：臺灣板橋地方法院檢察署八十九年
度偵字第六三二九號），提起上訴，本院判決如左：
    主  文
原判決撤銷。
乙○○因過失致人於死，累犯，處有期徒刑壹年貳月。
    事  實
一、乙○○曾因重傷害案件，於民國（下同）七十九年間經臺灣板橋地方法院判處有
    期徒刑一年六月確定，八十年一月一日執行完畢，又因違反肅清煙毒條例案件，
    經臺灣士林地方法院判處有期徒刑二年確定，於八十八年六月四日執行完畢，詎
    不知悛悔，猶與艾錦祥、李俊杰共同集資新臺幣二萬元欲向陳歡仙購買毒品海洛
    因（渠等所涉毒品罪嫌部分均由檢察官另行偵處），於八十九年三月十六日晚間
    十一時二十分許，由乙○○駕駛車牌號碼ＧＯ－八四二六號自用小客車搭載艾錦
    祥、李俊杰二人，抵達事先約定之臺北縣三重市○○街八十九號陳歡仙住處附近
    ，陳歡仙見乙○○等人到達，即上前進行毒品交易，適陳歡仙將毒品交給坐在前
    座李俊杰，正待李俊杰拿出所餘貨款時，乙○○因見車後有燈光閃爍，以為警車
    將至，旋駕車起駛，以逃避追捕，陳歡仙見狀誤認乙○○等不付清貨款即欲離去
    ，便以雙手攀住右前車窗，並質稱「錢為甚麼不給我﹖」，乙○○知陳歡仙雙手
    攀住車窗不放，應注意並能注意如不停車，有造成陳歡仙遭拖行而發生傷亡之可
    能，然因害怕被捕及認陳歡仙應不會不智地繼續緊攀車窗，確信其不會發生傷亡
    之結果，竟疏於注意，一面行駛，一面催促陳歡仙放手，坐於車右前方之李俊杰
    亦喚陳女將手放開，詎陳歡仙未及時放手，嗣乙○○自光興街右轉進入正義南路
    前行至九十一號前，陳歡仙因不支摔落地面，受有頭部外傷、顱內出血，經送醫
    後於八十九年三月十七日下午六時四十分許，不治死亡。
二、案經臺北縣警察局三重分局報請臺灣板橋地方法院檢察署檢察官偵查起訴。
    理  由
一、右揭事實，業據上訴人即被告乙○○於原審及本院審理時坦承不諱，核與被害人
    陳歡仙之親屬丙○○與證人艾錦祥、李俊杰、邱玉柱等證述情節相符，又被害人
    陳歡仙因遭車輛拖行數公尺至臺北縣三重市○○○路九十一號前，不支摔落地面
    ，受有頭部外傷、顱內出血，經送醫後於八十九年三月十七日下午六時四十分許
    ，不治死亡，亦據檢察官督同法醫師相驗屬實，製有死亡證明書、驗斷書、勘驗
    筆錄，併同道路交通事故調查報告表、處理紀錄表、馬偕紀念醫院診斷證明書等
    存卷足稽。又被告智慮既無不全，亦自承知車輛起駛後，被害人陳歡仙還為追討
    毒品之貨款而攀住車窗，衡情應注意並能注意，有造成陳歡仙遭拖行而發生傷亡
    之可能，此時被告如能及時停車，應不至於發生被害人遭拖行後不支倒地受傷，
    不治死亡之結果，依當時情形，亦無何不能注意之情事存在，乃被告竟疏於注意
    ，以為被害人會隨車輛之行進而適時放手，專注於駕車逃逸，致使被害人倒地傷
    重不治死亡，被告應有疏失，且其疏失與被害人死亡之結果間，有相當因果關係
    ，本案事證明確，被告犯行堪以認定。
二、核被告乙○○所為，係犯刑法第二百七十六條第一項之過失致人於死罪；公訴人
    認被告係犯刑法之殺人罪或傷害致死罪嫌，無非以被告明知被害人雙手攀住其車
    窗，猶不顧一切，駕車高速駛離，有殺人之不確定故意為其主要論據，惟按刑法
    關於犯罪之故意，係採希望主義，不但直接故意，以行為人對於構成犯罪之事實
    ，須具備明知並有意使其發生兩項要件，即令間接故意（即公訴人所稱之不確定
    故意），亦須行為人對於構成犯罪之事實，預見其發生，且其發生不違背行為人
    本意，方能成立，若對於構成犯罪之事實，雖預見其能發生，而行為人在主觀上
    確信其不致發生，依刑法第十四條第二項規定，僅能以過失論，是本案被告能否
    以殺人罪名相繩，關鍵厥為能否證明其有使被害人陳歡仙喪失生命之故意；查被
    告於警訊、偵查、原審及本院審理時，均否認有何致被害人陳歡仙於死或傷害致
    死之犯意，迭次陳明其見陳歡仙攀住車窗，即與李俊杰大聲叫她將手放開（見偵
    查卷第十九頁、第一二四頁），並謂伊以為隨著車子的行進，她就會自己放手（
    見原審卷第一三九頁），與證人李俊杰於偵查中所陳（見偵查卷第一二三頁）及
    證人艾錦祥於原審審理時證述內容（見原審卷第一四０頁），核無不符，衡諸通
  常經驗，亦非不可期待被害人陳歡仙不致無視車輛之行駛而繼續攀住車窗，則被
    告確信駕車再行前進陳歡仙將適時放手，不會發生死亡之結果，即未可遽斥為無
    稽；另證人邱玉柱於警訊中雖證陳親睹被告所駕駛之車輛曾有左右搖擺之情形，
    而後見被害人摔落，然而就此車輛搖晃之現象，證人邱玉柱於原審猶結證說明：
    「該輛車（按指被告所駕駛車牌號碼ＧＯ－八四二六號自用小客車）轉出來的速
    度很快，可能是轉向過度失控，或是故意搖晃蛇行我沒有辦法判斷」（見原審卷
    第四十九頁），自亦難依證人邱玉柱所見所述，認定被告有殺人之故意，此外，
    復無何事證足認被告與陳歡仙間有何宿怨糾葛，被告有致陳歡仙於死之動機，亦
    顯非無疑，且參以道路交通事故調查報告書所示 (偵查卷四四頁) ，被告自光興
    街右轉至被害人掉落血跡處 (即正義南路九一號前) 僅數公尺，被告自駕車起跑
    迄被害人掉落時應係短時間發生，茲以本件係被告誤認有警車逼近而倉促起駛，
    及被害人以雙手攀住車窗不放，乃接續突發之狀況，任何人處於此一情狀，恆難
    擔保必不致慌亂失措，被告何獨不然﹖在此一情狀下，被告一面要駕車逃逸，又
    示警要被害人放手，不要繼續攀住車窗，自難確認被告必有使被害人喪失生命之
    故意，公訴人求依殺人罪論處，即有未洽，起訴法條應予變更。被告曾因肅清煙
    毒條例案件，於八十六年間經臺灣士林地方法院判處有期徒刑二年確定，於八十
    八年六月四日執行完畢，有臺灣高等法院檢察署刑案紀錄簡覆表在卷可憑，其於
    五年以內再犯本件最重本刑為有期徒刑以上之罪，為累犯，應依刑法第四十七條
    規定，加重其刑。
三、原審予以論罪科刑，固非無見，惟原判決以被告未與被害人家屬和解，判處被告
    有期徒刑一年十月（按本罪法定最重本刑為二年以下有期徒刑），但被告現已與
    被害人家屬和解應允賠償新台幣（以下同）六十萬元，現己給付三十萬元，此有
    調解書一紙在卷可憑，被告提起上訴，指原審量刑過重為有理由，至於檢察官提
    起上訴，其意旨略以：本件被告無視被害人攀住車窗，由高速行駛，此為被告所
    認定之事實，被告既明知此一情況，能謂其無殺人之「不確定故意」？一般人處
    於如此情況下，能謂全無可能致人於死之預見？被告見被害人堅不放手，為何不
    減緩車速？原審僅以被告友人迴護之詞即認被告「確信」被害人「會自己放手」
    ，顯有未洽。退步言之，被告高速駕車拖行被害人，縱被害人自行放手，亦必然
    受傷，是縱被告對被害人之死亡未預見，亦應使其負傷害致死罪責云云。惟並無
    何證據足以認定被告有殺人或傷害致死之不確定故意，已如前述，檢察官之上訴
    理由，尚無可採，但原判決量刑過重，亦如上述，應由本院將原判決撤銷改判，
    審酌被告素行不良（除上開累犯事由外，尚曾因重傷害案件，於七十九年間經法
    院判處有期徒刑一年六月確定，於八十年一月一日執行完畢，有卷內臺灣高等法
    院檢察署刑案紀錄簡覆表可參），猶因購買毒品，驚惶錯亂，致肇事端，過失程
    度重大，兼衡其行為所生實害、犯後態度以及已與被害人家屬和解等一切情狀，
    判處被告有期徒刑一年二月。
據上論斷，應依刑事訴訟法第三百六十九條第一項前段、第三百六十四條、第二百九
十九條第一項前段、第三百條，刑法第二百七十六條第一項、第四十七條，罰金罰鍰
提高標準條例第一條前段，判決如主文。
本案經檢察官李金定到庭執行職務。
中    華    民    國      九十    年       六       月      二十六      日
                             臺灣高等法院刑事第二十二庭
                                 審判長法  官  許  正  順
                   法  官  胡  方  新
                                       法  官  林  明  俊
右正本證明與原本無異。
如不服本判決應於收受送達後十日內向本院提出上訴書狀，其未敘述上訴之理由者並
得於提起上訴後十日內向本院補提理由書（均須按他造當事人之人數附繕本）。
                                       書記官  蕭  進  忠
中    華    民    國      九十    年       六       月      二十七      日
附錄本案論罪科刑依據之法條：
刑法第二百七十六條：
因過失致人於死者，處二年以下有期徒刑、拘役或二千元以下罰金。
從事業務之人，因業務上之過失犯前項之罪者，處五年以下有期徒刑或拘役，得併科
三千元以下罰金。


司法院資訊處製作；財團法人民間司法改革基金會備份。
